ACORDAO-COMPLETO-2567465

ACÓRDÃO 1445/2023 ATA 3/2023 - SEGUNDA CÂMARA

VISTOS, relatados e discutidos estes autos de tomada de contas especial instaurada pela Secretaria-Executiva do Ministério da Ciência, Tecnologia e Inovações (MCTI) em desfavor de Olavo Bilac Pinto Neto, Paulo Kleber Duarte Pereira e Alberto Duque Portugal, em razão da não comprovação da regular aplicação da totalidade dos recursos repassados por meio do Convênio 01.0160.00/2005, firmado com a Secretaria de Ciência, Tecnologia e Ensino Superior de Minas Gerais (Sestec/MG) ;
ACORDAM os Ministros do Tribunal de Contas da União, reunidos em Sessão da 2ª Câmara, ante as razões expostas pelo Relator, em:
9.1. arquivar os presentes autos, sem julgamento de mérito, nos termos do art. 212 do Regimento Interno/TCU;
9.2. notificar os responsáveis e o Ministério da Ciência, Tecnologia e Inovação da presente decisão.

Tomada de contas especial instaurada pelo Ministério da Ciência, Tecnologia e Inovações (MCTI) em razão da não comprovação da regular aplicação dos recursos repassados por meio de convênio para a Secretaria de Ciência, Tecnologia e Ensino Superior de Minas Gerais, que tinha por objeto a Implantação dos Centros Vocacionais Tecnológicos de Minas Gerais - Fase II.

Segunda Câmara

Secretaria-Executiva do Ministério da Ciência, Tecnologia e Inovação.

3. Responsáveis: Alberto Duque Portugal (XXX.376.661-XX); Olavo Bilac Pinto Neto (XXX.616.996-XX); Paulo Kleber Duarte Pereira (XXX.563.726-XX).

13.1. Ministros presentes: Augusto Nardes (na Presidência), Vital do Rêgo (Relator) e Antonio Anastasia.
13.2. Ministro-Substituto convocado: Marcos Bemquerer Costa.

VITAL DO RÊGO

Cuidam os autos de tomada de contas especial instaurada pela Secretaria-Executiva do Ministério da Ciência, Tecnologia e Inovações (MCTI) em desfavor de Olavo Bilac Pinto Neto, Paulo Kleber Duarte Pereira e Alberto Duque Portugal, em razão da não comprovação da regular aplicação dos recursos repassados pela União por meio do Convênio 01.0160.00/2005 (Siafi 530534) , firmado entre o Ministério e a Secretaria de Ciência, Tecnologia e Ensino Superior de Minas Gerais (Sestec/MG) , que tinha por objeto a "implantação dos centros vocacionais tecnológicos de Minas Gerais - Fase II".
2.	Adoto como partes deste relatório a instrução elaborada pelo auditor da então Secretaria de Controle Externo de Tomada de Contas Especial (Secex-TCE) , o pronunciamento do diretor da área, que contou com a anuência do dirigente, assim como o Parecer do Ministério Público junto ao TCU (MPTCU) , os quais transcrevo a seguir, com ajustes de forma apenas (peças 218 a 221) :
INTRODUÇÃO
Cuidam os autos de tomada de contas especial instaurada (TCE) pela Secretaria-Executiva do Ministério da Ciência, Tecnologia e Inovações (SE/MCTI) , em desfavor de Olavo Bilac Pinto Neto (CPF XXX.616.996-XX) , Paulo Kleber Duarte Pereira (CPF XXX.563.726-XX) e Alberto Duque Portugal (CPF XXX.376.661-XX) , em razão de não comprovação da regular aplicação dos recursos repassados pela União realizadas por meio do Convênio 01.0160.00/2005, registro Siafi 530534 (peça 19) , firmado entre o MINIST.DA CIENCIA, TECNOL., INOV.E COMUNICACOES e a SECRETARIA DE CIÊNCIA, TECNOLOGIA E ENSINO SUPERIOR DE MINAS GERAIS (SESTEC/MG) , e que tinha por objeto o instrumento descrito como "OBJETO: IMPLANTACAO DOS CENTROS VOCACIONAIS TEC NOLOGICOS DE MINAS GERAIS - FASE II.".
HISTÓRICO
2. 	Destaque-se as datas a seguir listadas, anteriormente à instauração da TCE pela SE/MCTI:
28/2/2009 - Fim da vigência do Convênio 01.0160.00/2005 (peça 169, p. 3) ;
27/4/2009 - Apresentação da prestação de contas do convênio (peça 169, p. 3) ;
27/4/2010 - Fim do prazo para análise da prestação de contas (§ 8º do art. 10 do Decreto 6.170/2007, com redação do Decreto 8.244/2014) ;
14/2/2014 - Notificação à convenente para apresentar documentos comprobatórios e complementares à prestação de contas (não comprovadamente entregue à destinatária) , peça 169, p. 3;
27/4/2014 - Fim do prazo de cinco anos para instauração da TCE, considerando 27/4/2009 o marco inicial;
25/9/2014 - Nova notificação à convenente para apresentar documentos comprobatórios e complementares à prestação de contas (peça 169, p. 3-4) ;
11/11/2014 - Resposta da convenente (peça 169, p. 4) ;
10/4/2015 - O Parecer Técnico 20/2015/SECIS/CGAP/GTPC (peça 47) concluiu que a execução física do objeto do convênio havia sido cumprida, com ressalvas, com alcance dos objetivos previstos (peça 169, p. 4) ;
9/6/2015 - Emissão do Parecer Financeiro 117/2015 sugerindo o envio de cobrança à convenente, para adoção de providências a fim de complementar a prestação de contas apresentada e possibilitar a comprovação da boa e regular aplicação dos recursos (peça 169, p. 4) ;
9/6/2015 - Encaminhamento do Ofício 312/2015-CGRL pelo qual o Convenente foi notificado para devolver aos cofres da União os valores que não puderam ser atestados como regularmente utilizados, bem como para apresentar novos documentos (peça 169, p. 4) ;
24/8/2015 - Encaminhamento das respostas da convenente (peça 169, p. 4) ;
20/10/2015 - Elaboração do Parecer Financeiro 224/2015, que analisou a defesa e a prestação de contas encaminhadas e sugeriu a cobrança, à convenente, de documentação complementar para possibilitar a comprovação da boa e regular aplicação dos recursos (peça 169, p. 4) ;
20/10/2015 - Emissão do Ofício 568/2015-CGRL, por meio do qual o secretário da SECTES/MG (não identificado nos autos) foi notificado para informar sobre as deliberações referentes à análise da prestação de contas apresentada, com a solicitação de medidas saneadoras, dentre as quais a devolução de valores, no prazo de 30 dias, sob pena de sofrer penalidades administrativas (peça 169, p. 4) ;
2/12/2015 - Resposta da SECTES/MG (peça 169, p. 4) ;
11/3/2016 - Emissão do Parecer Financeiro 45/2016, o qual sugeriu o envio de cobrança à convenente para proceder à devolução de diversos os valores não comprovados ou apresentar defesa (peça 169, p. 4) ;
14/3/2016 - Emissão do Ofício 96/2016-CGRL, pelo qual o secretário da SECTES/MG (não identificado nos autos) foi notificado para recolher os valores ou apresentar defesa, cujo não atendimento às solicitações ocasionaria a inscrição da Convenente como inadimplente junto ao SIAFI, a instauração de TCE, bem como a inscrição do CADIN (peça 169, p. 4-5) ;
21/6/2016 - Solicitação, pelo secretário da SECTES/MG, então o Sr. Miguel Corrêa, de reconsideração do entendimento do MCTIC quanto as irregularidades apontadas pelas áreas competentes, conforme alegações de defesa (peça 169, p. 5) ;
18/7/2016 = Emissão da Nota Técnica 12/2016/SECIS/CGAP/CTPC, favorável às glosas requeridas, com encaminhamento do processo à DCON para análise financeira (peça 169, p. 5) ;
11/8/2016 - Emissão do Parecer Financeiro 0149/2016/CGRL/COEX/DCON, que sugeriu a notificação da SECTES/MG para devolver à Conta Única da União o valor de R$ 20.093.445,61, corrigido monetariamente, além de informá-la acerca da documentação relativa ao parcelamento administrativo, com a necessidade de demonstração, de forma clara e objetiva das medidas adotadas, com vistas ao resguardo do patrimônio público, sob pena de corresponsabilidade das sanções aplicadas. A SECTES/MG foi notificada por meio do Ofício 30058/2016/SEIMCTIC (peça 169, p. 5) ;
6/10/2016 - O Ofício 38883/2016/SEI-MCTIC comunica a SECTES/MG a inclusão no Cadastro de Inadimplentes no SIAFI, inclusive com a informação do encaminhamento do processo para instauração de TCE (peça 169, p. 5) ;
24/10/2016 - Elaboração do Parecer Financeiro 191/2016/DCON/COEX/CGRL, que detalhou os danos financeiros causados ao erário, atribuiu da responsabilidade aos agentes e informou as medidas a serem adotadas para afastar o débito, sob pena da instauração de TCE (peça 169, p. 5) ;
24/10/2016 - Comunicação aos ex-secretários Olavo Bilac Pinto Neto, Paulo Kleber Duarte Pereira e Alberto Duque Portugal e ao ex-governador Aécio Neves da Cunha (peça 169, p. 5) ;
18/5/2017 - Elaboração do Parecer 00048/2017/CONJURMCTIC/CGU/AGU (CONJUR) , opinando pelo prosseguimento do feito para análise do dano e responsabilidade dos envolvidos, com a possibilidade de instauração de processo de TCE (peça 169, p. 6) ;
23/6/2017 - Notificação aos gestores (peça 160, p. 12-13) ;
4/7/2017 - Os ex-secretários Paulo Kleber Duarte Pereira e Olavo Bilac Pinto Neto ingressaram com Recurso Hierárquico, dirigido ao ordenador de despesas, solicitando o conhecimento do recurso e a suspensão do processo, além da reconsideração da decisão, para arquivamento dos autos (peça 169, p. 6) ;
4/8/2017 - Emissão da Nota Técnica 17689/2017/SEI-MCTIC, que concluiu que as defesas apresentadas não trouxeram fatos novos e/ou documentações que ensejassem a revisão das decisões já exaradas pelo corpo técnico do MCTIC, com esclarecimentos acerca do processo de TCE que poderia ser instaurado pelas impropriedades encontradas na execução do convênio (peça 169, p. 6) ;
15/8/2017 - Elaboração do Parecer Financeiro 141/2017/SEIMCTIC, que sugeriu a notificação dos exsecretários para recolhimento do débito à União, atualizados monetariamente e acrescidos de juros legais, além de notificação ao ex-governador de MG, Aécio Neves da Cunha, para ciência da manifestação acerca das defesas apresentadas, com o prosseguimento das medidas administrativas para a instauração de TCE, em caso da ausência de medidas saneadoras (peça 169, p. 6-7) ;
4/10/2017 - Emissão do Parecer Jurídico 01117/2017/CONJUR-MCTIC/CGU/AGU (peça 169, p. 7) ;
18/10/2017 - Autorização de instauração da TCE, com a emissão do Parecer Financeiro 171/2017/SEI-MCTIC (peça 164) ;
19/10/2017 - Notificação dos responsáveis (peça 169, p. 7) ;
29/11/2017 - Autuação do processo de TCE (peça 209, p. 2) .
3. 	Em 18/10/2017, com fundamento na IN/TCU 71/2012, alterada pela IN/TCU 76/2016, e na DN/TCU 155/2016, o dirigente da SE/MCTI autorizou a instauração da TCE (peça 164) . O processo foi registrado no sistema e-TCE com o número 1532/2021.
4.	O Convênio de registro Siafi 530534 foi firmado no valor de R$ 34.030.000,00, sendo R$ 21.510.000,00 à conta do concedente e R$ 12.520.000,00 referente à contrapartida do convenente. Teve vigência de 24/11/2005 a 28/2/2009, com prazo para apresentação da prestação de contas em 29/4/2009. Os repasses efetivos da União totalizaram R$ 21.510.000,00 (peças 29, 34 e 35) .
5.	A prestação de contas e complementações enviadas foram analisadas por meio dos documentos constantes nas peças 1, 17, 33, 47, 69, 110, 139, 173 e 200.
6.		O fundamento para a instauração da TCE, conforme consignado na matriz de responsabilização elaborada pelo tomador de contas (peça 208) , foi a constatação da seguinte irregularidade: 
Ausência de apresentação de documentos capazes de afastar a impugnação de despesas realizadas em desacordo com as disposições do termo celebrado entre as partes ou devolução dos valores impugnados.
7.	Segundo o Controle Interno, os responsáveis arrolados na fase interna foram devidamente comunicados e, diante da ausência de justificativas suficientes para elidir a irregularidade e da não devolução dos recursos, instaurou-se a tomada de contas especial.
8.		No relatório (peça 209) , o tomador de contas concluiu que o prejuízo importaria no valor original de R$ 7.339.289,28, imputando-se a responsabilidade a Olavo Bilac Pinto Neto, ex-secretário de Estado de Ciência, Tecnologia e Ensino Superior, no período de 3/1/2003 a 31/3/2006, na condição de gestor dos recursos; Paulo Kleber Duarte Pereira, ex-secretário de Estado de Ciência, Tecnologia e Ensino Superior, no período de 31/3/2006 a 31/12/2006, na condição de gestor dos recursos; e a Alberto Duque Portugal, ex-secretário de Estado de Ciência, Tecnologia e Ensino Superior, no período de 2/1/2007 a 31/10/2010, na condição de gestor dos recursos. 
9.		Em 17/9/2021, a Controladoria-Geral da União emitiu o Relatório de Auditoria E-TCE 1.532/2021 (peça 212) , em concordância com o relatório do tomador de contas. O certificado de auditoria e o parecer do dirigente do órgão de controle interno concluíram pela irregularidade das presentes contas (peças 213 e 214) .
10.	Em 24/9/2021, o ministro responsável pela área atestou haver tomado conhecimento das conclusões contidas no relatório e certificado de auditoria, bem como do parecer conclusivo do dirigente do órgão de controle interno, que se manifestou pela irregularidade das contas, e determinou o encaminhamento do processo ao Tribunal de Contas da União (peça 215) .
ANÁLISE DOS PRESSUPOSTOS DE PROCEDIBILIDADE DA IN/TCU 71/2012
Avaliação de Viabilidade do Exercício do Contraditório e Ampla Defesa
11.	Verifica-se que não houve o transcurso de mais de dez anos desde o fato gerador sem que tenha havido a notificação dos responsáveis pela autoridade administrativa federal competente (art. 6º, inciso II, c/c art. 19 da IN/TCU 71/2012, modificada pela IN/TCU 76/2016) , uma vez que o fato gerador da irregularidade sancionada ocorreu em 27/4/2009, e os responsáveis foram notificados sobre a irregularidade pela autoridade administrativa competente conforme abaixo:
11.1.	Olavo Bilac Pinto Neto, por meio do ofício acostado à peça 74, recebido em 28/10/2016, conforme AR (peça 78) .
11.2.	Paulo Kleber Duarte Pereira, por meio do ofício acostado à peça 75, recebido em 28/10/2016, conforme AR (peça 80) .
11.3.	Alberto Duque Portugal, por meio do ofício acostado à peça 76, recebido em 28/10/2016, conforme AR (peça 79) .
Valor de Constituição da TCE 	
12.	Verifica-se, ainda, que o valor atualizado do débito apurado (sem juros) em 1/1/2017 é de R$ 13.787.545,53, portanto superior ao limite mínimo de R$ 100.000,00, na forma estabelecida conforme os arts. 6º, inciso I, e 19 da IN/TCU 71/2012, modificada pela IN/TCU 76/2016. 
OUTROS PROCESSOS/DÉBITOS NOS SISTEMAS DO TCU COM OS MESMOS RESPONSÁVEIS

13.	Informa-se que foram encontrados processos no Tribunal com os mesmos responsáveis:
	Responsável
	Processo

	Olavo Bilac Pinto Neto
	Processo 023.504/2006-7 [RA, encerrado]
Processo 020.653/2006-3 [PC, encerrado]
Processo 018.513/2008-1 [ACOM, encerrado]

	Paulo Kleber Duarte Pereira
	Processo 016.598/2007-1 [PCSP, encerrado]
Processo 031.803/2013-0 [PC, encerrado]
Processo 016.100/2009-0 [PC, encerrado]
Processo 018.721/2008-4 [PC, encerrado]
Processo 014.882/2005-2 [PC, encerrado]

	Alberto Duque Portugal
	Processo 010.280/2004-9 [PC, encerrado]
Processo 028.387/2020-1 [TCE, aberto, "TCE instaurada pela Secretaria-Executiva do Ministério da Ciência, Tecnologia e Inovações em razão de Não comprovação da regular aplicação dos recursos repassados pela União, Convênio 01.0105.00/2006, firmado com o/a MINIST.DA CIENCIA, TECNOL. INOV.E COMUNICACOES, Siafi/Siconv 590134, função CIENCIA E TECNOLOGIA, que teve como objeto OBJETO: IMPLANTACAO DE CENTROS VOCACIONAIS TECNOLOGICOS DE MINAS GERAIS - FASE III (nº da TCE no sistema: 4720/2019) "]

14.	A TCE está, assim, devidamente constituída e em condição de ser instruída.
EXAME TÉCNICO
15.	Conforme o Acórdão 374/2017-TCU-Plenário (Relator Ministro Bruno Dantas) , o instituto da prescrição nos processos do TCU obedece ao art. 37, § 5º, da Constituição Federal de 1988, no que tange ao ressarcimento do prejuízo, e ao art. 205 da Lei 10.406/2002 (Código Civil) , no que se refere à pretensão punitiva. Assim, quanto ao débito, ainda prevalece no TCU o entendimento de que a ação é imprescritível; quanto à aplicação de sanções, ela prescreve em dez anos, a contar da data de ocorrência das irregularidades. O entendimento encontra amparo na Súmula TCU 282, segundo a qual "as ações de ressarcimento movidas pelo Estado contra os agentes causadores de danos ao erário são imprescritíveis".
16. 	No entanto, o Supremo Tribunal Federal (STF) , no Recurso Extraordinário - RE 636.886, fixou a tese, com repercussão geral reconhecida, de que "é prescritível a pretensão de ressarcimento ao erário fundada em decisão de Tribunal de Contas" (Tema 899) . Em que pese o questionamento acerca da abrangência da tese ali firmada, no sentido de que se aplicaria apenas ao processo de execução da condenação imposta pelo TCU (ou seja, inaplicável à pretensão de ressarcimento exercida no processo de "conhecimento" da TCE) , verifica-se que o STF, em reiteradas decisões prolatadas por suas duas turmas, tem decidido que se aplica, no âmbito do TCU, o prazo prescricional de cinco anos, estabelecido na Lei 9.873/1999, tanto à pretensão sancionatória quanto à ressarcitória.
17. 	Seja por aplicação direta ou por analogia, a orientação sufragada é no sentido de que o prazo de cinco anos é compatível com a tese de que a ação e a execução prescrevem no mesmo prazo (Súmula 150 do STF) , bem como com o fato de que a Lei 9.873/1999 regeria integralmente a prescrição no âmbito do TCU. 
18. 	Quanto a este último aspecto, o Ministro Luís Roberto Barroso, no voto exarado no julgamento do MS 32.201, embora tenha advertido que a atuação do TCU, em sua acepção clássica, não se qualificaria como exercício do poder de polícia, ressaltou que a Lei 9.873/1999 assumiria vocação regulatória geral da prescrição do exercício da competência sancionadora da Administração Pública, sendo sua disciplina aplicável a qualquer ação punitiva da Administração Pública Federal, exceto àquelas esferas em que exista regulamentação específica. 
19. 	Ademais, em virtude da autonomia científica do Direito Administrativo, não haveria razão plausível para suprimir a omissão da Lei Orgânica do TCU no tocante ao estabelecimento de um prazo prescricional próprio, valendo-se das normas de direito civil, e não das de direito administrativo.
20.	Eis algumas ementas que evidenciam o entendimento predominante do STF:
Ementa: AGRAVO REGIMENTAL EM MANDADO DE SEGURANÇA. TOMADA DE CONTAS ESPECIAL. TRIBUNAL DE CONTAS DA UNIÃO. CONDENAÇÃO A RESSARCIMENTO AO ERÁRIO. PRESCRIÇÃO. MARCO INTERRUPTIVO. ART. 2°, II, DA LEI 9.873/1999. ATO INEQUÍVOCO DE APURAÇÃO DO FATO. DISCUSSÃO. DIREITO LÍQUIDO E CERTO. DEMONSTRAÇÃO. INOCORRÊNCIA. SUBSISTÊNCIA DA DECISÃO AGRAVADA. AGRAVO A QUE SE NEGA PROVIMENTO. I - As razões do agravo regimental são inaptas para desconstituir os fundamentos da decisão agravada, que, por isso, se mantêm hígidos. II - Aplicando-se a regulamentação da Lei 9.873/1999 ao caso concreto, observa-se que a pretensão sancionatória do TCU, em relação aos atos praticados pelo impetrante, levando-se em consideração a ocorrência de 5 causas interruptivas da prescrição, não teria sido fulminada pelo decurso do tempo. III - A pretensão do recorrente, fundada na discussão sobre os fatos apontados como marcos interruptivos da prescrição da pretensão punitiva da Administração Pública, refoge aos estreitos limites do mandamus, ante a ausência de liquidez e certeza do direito pleiteado. IV - Agravo regimental a que se nega provimento. MS 36067 ED-AgR. Órgão julgador: Segunda Turma. Relator (a) : Min. RICARDO LEWANDOWSKI. Julgamento: 18/10/2019
Ementa: AGRAVO REGIMENTAL EM RECLAMAÇÃO. TRIBUNAL DE CONTAS DA UNIÃO. TOMADA DE CONTA ESPECIAL. PRESCRIÇÃO DA PRETENSÃO PUNITIVA. RECONHECIDA EM DECISÃO DO SUPREMO TRIBUNAL FEDERAL. PRESCRITIBILIDADE DO RESSARCIMENTO AO ERÁRIO FUNDADA EM DECISÃO DE TRIBUNAL DE CONTAS. AÇÃO DE IMPROBIDADE ADMINISTRATIVA COM PEDIDO DE RESSARCIMENTO JÁ EM CURSO. AGRAVO REGIMENTAL A QUE SE NEGA PROVIMENTO. I - O acórdão do TCU determinou a formação de processo administrativo para avaliarem, efetivamente, a eventual responsabilização do agravado para o ressarcimento do dano ao erário, contrariando, assim, autoridade desta Corte no MS 35.512/DF, uma vez que houve a concessão da segurança para declarar a ocorrência da prescrição da pretensão punitiva do TCU em relação às infrações imputadas a ele, destacando-se que a União poderia perseguir os valores referentes ao ressarcimento dos danos na esfera judicial. II - Agravo regimental a que se nega provimento. (Rcl 39497 AgR. Órgão julgador: Segunda Turma. Relator (a) : Min. RICARDO LEWANDOWSKI. Julgamento: 10/10/2020) 
Ementa: MANDADO DE SEGURANÇA. DIREITO ADMINISTRATIVO. TRIBUNAL DE CONTAS DA UNIÃO. SERVIDOR DA SECRETARIA DE SAÚDE DO ESTADO DO ACRE. FISCALIZAÇÃO OMISSA E DEFICIENTE NA EXECUÇÃO DE DOIS CONVÊNIOS FIRMADOS ENTRE A SECRETARIA ESTADUAL E O MINISTÉRIO DA SAÚDE. APLICAÇÃO DE MULTA. ARTS. 28, II, E 58, II, DA LEI 8.443/1992. ART. 268, II, DO REGIMENTO INTERNO DO TCU. PRESCRIÇÃO DA PRETENSÃO SANCIONATÓRIA. OCORRÊNCIA. APLICAÇÃO DA LEI 9.873/1999. PRECEDENTES DESTE STF. MEDIDA LIMINAR DEFERIDA E RATIFICADA NO EXAME DE MÉRITO. SEGURANÇA CONCEDIDA PARA AFASTAR A MULTA APLICADA. 1. A prescrição da pretensão punitiva do TCU é regulada pela Lei 9.873/1999, descabendo a aplicação do prazo decenal previsto na legislação civil (art. 205 do Código Civil) . Ao revés, incide o prazo quinquenal previsto na Lei 9.873/1999 (MS 32201, Rel. Min. Roberto Barroso, PRIMEIRA TURMA, DJe 7/8/2017; MS 35.512-AgR, Rel. Min. Ricardo Lewandowski, SEGUNDA TURMA, DJe 21/6/2019) . 2. In casu, na linha do parecer apresentado pelo Ministério Público Federal e da decisão liminar de minha lavra, é inequívoca a superação do prazo prescricional quinquenal. Os ilícitos apontados pela Corte de Contas ocorreram em julho de 2006, tendo o processo de auditoria sido instaurado em 9/10/2006. A ordem de citação do responsável para a audiência, por sua vez, ocorreu em 25/6/2007. Entretanto, a decisão condenatória recorrível foi exarada somente em 31/5/2016, data da prolação do Acórdão 3513/2016-TCU-Primeira Câmara. 3. Ex positis, CONCEDO A SEGURANÇA unicamente para afastar a sanção de multa aplicada ao impetrante, nos autos da Tomada de Contas Processo 023.288/2006-0, máxime da ocorrência de prescrição da pretensão punitiva do Tribunal de Contas da União. MS 35940. (Órgão julgador: Primeira Turma. Relator (a) : Min. LUIZ FUX. Julgamento: 16/06/2020) .
21. 	Essa orientação também foi seguida nas seguintes decisões monocráticas: MS 36.127-MC/DF e MS 35.940-MC/DF, Rel. Min. Luiz Fux; MS 35.294, MS 35.539/DF e MS 35.971-TP/DF, Rel. Min. Marco Aurélio; MS 34.256 MC/DF, MS 36.054-MC e MS 36.067-MC/DF, Rel. Min. Ricardo Lewandowski.
22.	Importante destacar que o STF tem se pronunciado no sentido de reconhecer, não só a aplicação da prescrição quinquenal disciplinada pela Lei 9.873/1999, mas também a incidência dos marcos interruptivos do prazo prescricional consignados na referida lei, tantas vezes quanto presentes os suportes fáticos (MS 32201, Relator: Min. Roberto Barroso) , entendimento também adotado nas seguintes decisões monocráticas: MS 36.054, MS 34.256-MC, MS 35.512 e MS 36.067-MC, todos de relatoria do Min. Ricardo Lewandowski; MS 35.294, MS 35.539 e MS 35.971-TP, todos de relatoria do Min. Marco Aurélio; MS 32.201, Rel. Min. Roberto Barroso, e MS 36.127-MC e MS 35.940-MC, Min. Luiz Fux.
23. 	Em relação ao termo inicial da contagem do prazo prescricional, o caput do art. 1º da Lei 9.873/1999 oferece solução que não destoa do modelo adotado pelo TCU a partir do incidente de uniformização de jurisprudência em que se examinou a prescrição da pretensão punitiva (Acórdão 1441/2016-TCU-Plenário, Relator Ministro Benjamin Zymler) , o qual tem como única particularidade a especificação da regra a ser aplicada nos casos de infrações permanentes ou continuadas, qual seja:
a) regra geral: data da prática do ato (o que equivale à "ocorrência da irregularidade sancionada") ;
b) regra especial: no caso de infração permanente ou continuada, do dia em que tiver cessado.
24. 	O art. 2º da Lei 9.873/1999 estabelece as causas interruptivas da prescrição punitiva, consoante abaixo transcrito, já na redação conferida pela Lei 11.941/2009:
Art. 2º Interrompe-se a prescrição da ação punitiva:
I - pela notificação ou citação do indiciado ou acusado, inclusive por meio de edital;
II - por qualquer ato inequívoco, que importe apuração do fato;
III - pela decisão condenatória recorrível.
IV - por qualquer ato inequívoco que importe em manifestação expressa de tentativa de solução conciliatória no âmbito interno da administração pública federal.
25. 	Bem se vê, portanto, que haveria uma indefinida multiplicidade de causas de interrupção da prescrição, conforme se depreende do art. 2º da Lei 9.873/1999, mas ainda pendentes de uniformização mínima. Tal exegese encontra respaldo em precedentes do STF, a exemplo do que se decidiu no julgamento do MS 36067 (Relator Ministro Ricardo Lewandowski) , com destaque para trecho do voto em que o Relator reconhece cinco causas de interrupção da prescrição, in verbis:
 (...) Assim, faz-se necessário levar em consideração que, apesar de os fatos objeto da apuração conduzida pela Corte de Contas remontarem aos anos de 1999 e 2000, período no qual o impetrante era Secretário de Saúde municipal, o Tribunal de Contas da União deu prosseguimento à tomada de contas especial por ter constatado a ocorrência de 5 causas interruptivas da prescrição, a saber: a)  relatório de auditoria em conjunto realizada pelo Denasus e pela Secretaria Federal de Controle, lavrado em 06/07/2001, sendo este, certamente, um ato inequívoco que importou a apuração do fato (art. 2º, II, da Lei n. 9.873/1999) ; b)  instauração de Tomada de Contas Especial pelo FNS, ocorrida em 05/10/2005, sendo este também, certamente, um ato inequívoco que importou a apuração do fato  (art. 2º, II, da Lei n. 9.873/1999) ; c)  a autuação da presente Tomada de Contas Especial no âmbito do Tribunal de Contas da União, ocorrida em 12/08/2008, sendo este também, certamente, um ato inequívoco que importou a apuração do fato  (art. 2º, II, da Lei n. 9.873/1999) ; d) o ato que ordenou a citação do responsável, ora impetrante, ocorrida em 12/07/2010 (art. 2º, I, da Lei n. 9.873/1999) ; e e) o exercício do poder punitivo ocorrido em 20/06/2012, data da prolação do Acórdão 1563/2012-TCU-Plenário (art. 2º, III, da Lei n. 9.873/1999) .
26. 	No caso concreto, caso aplicada a tese firmada pelo STF no RE 636.886, no sentido de que a pretensão sancionatória do TCU se sujeitaria ao prazo prescricional de cinco anos, estabelecido na Lei 9.873/1999, ter-se-ia como marco inicial da prescrição a data da apresentação da prestação de contas do Convênio 01.0160.00/2005, 27/4/2009 (peça 169, p. 3) . A partir dessa data, houve interrupção do prazo prescricional apenas em 24/10/2016, com a notificação, mediante ofícios individuais a cada um dos gestores da SECTES/MG (peça 169, p. 5) . 
27. 	A propósito, destaque-se que, segundo o PARECER FINANCEIRO 171/2017/SEI-MCTIC, de 18/10/2017 (peça 164, p. 1) , as avaliações da prestação de contas financeira do Convênio 01.0160.00/2005 foram documentadas em seis análises financeiras: 
	i) Parecer Financeiro 117/2015, de 9/6/2015; 
	ii) Parecer Financeiro 224/2015, de 20/10/2015; 
	iii) Parecer Financeiro 45/2016, de 11/3/2016; 
	iv) Parecer Financeiro 0149/2016/CGRL/COEX/DCON, de 11/8/2016;
	v) Parecer Financeiro 191/2016/DCON/COEX/CGRL, de 24/10/2016; e
	vi) Parecer Financeiro 141/2017/SEI-MCTIC, de 15/08/2017.
28. 	A primeira notificação encaminhada aos responsáveis arrolados nesta TCE ocorreu em 24/10/2016, concomitantemente à elaboração do Parecer Financeiro 191/2016/DCON/COEX/CGRL, que detalhou os danos financeiros causados ao erário, atribuiu responsabilidade aos agentes e indicou as medidas a serem adotadas para afastar o débito, sob pena da instauração de a TCE, consoante apontado no primeiro relatório do tomador de contas (peça 169, p. 5) .
29. 	A única comunicação processual encaminhada dentro do prazo de cinco anos, ocorrida em 14/2/2014, não pode ser considerada válida, porque, além de não comprovadamente ter sido entregue à destinatária, foi dirigida à SESTEC/MG, que não é parte no presente processo de TCE.
30. 	Destaque-se que os agentes arrolados como responsáveis nesta TCE somente foram notificados da reprovação da prestação de contas do Convênio 01.0160.00/2005 a partir de 24/10/2016, após a emissão do Parecer Financeiro 191/2016/DCON/COEX/CGRL. Naquela ocasião, já havia decorrido os seguintes decursos de tempo, em relação às despesas glosadas, nas respectivas gestões:
	a) Olavo Bilac Pinto Neto, gestão de 3/1/2003 a 31/3/2006: 10 anos e sete meses;
	b) Paulo Kleber Duarte Pereira, gestão de 1º/3/2006 a 31/12/2006: 9 anos e 10 meses; 
	c) Alberto Duque Portugal, gestão de 2/1/2007 a 31/10/2010: 8 anos e dez meses, considerando a última despesa glosada em 28/12/2007, conforme apontado no Parecer Financeiro 191/2016 (peça 73, p. 5) .
31. 	Logo, a instauração da presente TCE pelo órgão concedente, o MCTI, deu-se após a prescrição quinquenal. Consequentemente, impõe-se o arquivamento deste processo, sem julgamento do mérito, na forma delineada pelo art. 212 do Regimento Interno do TCU.
Prescrição da Pretensão Punitiva
32. 	Vale ressaltar que a pretensão punitiva do TCU, conforme estabelecido no Acórdão 1441/2016-TCU-Plenário, Relator Benjamin Zymler, que uniformizou a jurisprudência acerca dessa questão, subordina-se ao prazo geral de prescrição indicado no art. 205 do Código Civil, que é de dez anos, contado da data de ocorrência da irregularidade sancionada, nos termos do art. 189 do Código Civil, sendo este prazo interrompido pelo ato que ordenar a citação, a audiência ou a oitiva dos responsáveis.
33. 	No caso em exame, ocorreu a prescrição, uma vez que a irregularidade sancionada ocorreu em 28/12/2007 e o ato de ordenação da citação ainda não ocorreu até 05/09/2022. 
CONCLUSÃO
34. 	O Convênio 01.0160.00/2005 teve vigência de 24/11/2005 a 28/2/2009. A prestação de contas foi apresentada pela convenente em 27/4/2009, tendo sido concluída somente em 17/10/2017 com a elaboração do Parecer Financeiro 171/2017/SEI-MCTIC.
35. 	O prazo para a instauração da prestação de contas era de cinco anos a parir da ocorrência do fato gerador, que se deu em 27/4/2009, com a apresentação da prestação de contas do convênio. Como esta foi instaurada somente em 29/11/2017, entende-se que houve prescrição quinquenal, fato que impõe o arquivamento dos autos sem julgamento de mérito.
PROPOSTA DE ENCAMINHAMENTO
36. 	Diante do exposto, submete-se os autos à consideração superior, propondo ao Tribunal o arquivamento dos autos, sem julgamento do mérito, na forma estabelecida no art. 212 do Regimento Interno/TCU.
3.	O diretor da então Secretaria de Controle Externo de Tomada de Contas Especial (Secex-TCE) também se manifestou pelo arquivamento dos presentes autos, mas baseou sua análise na recente Resolução-TCU 344/2022 (peça 219) :
Cuidam os autos de tomada de contas especial instaurada pela Secretaria-Executiva do Ministério da Ciência, Tecnologia e Inovações, em desfavor de Olavo Bilac Pinto Neto, de Paulo Kleber Duarte Pereira e de Alberto Duque Portugal, em razão da não comprovação da regular aplicação dos recursos repassados pela União, por meio do Convênio 01.0160.00/2005, registro Siafi 530534 (peça 19) , firmado entre o então Ministério da Ciência e Tecnologia e a Secretaria de Estado de Ciência, Tecnologia e Ensino Superior de Minas Gerais, e que tinha, por objeto, a implantação dos centros vocacionais tecnológicos de Minas Gerais - fase II.
Em instrução precedente, o auditor instrutor propôs o arquivamento dos autos, uma vez que reconheceu ter ocorrido a prescrição das pretensões ressarcitória e punitiva, nos termos da Lei 9.873/1999, conforme entendimento firmado pelo Supremo Tribunal Federal, no julgamento do Recurso Extraordinário - RE 636.886, que fixou a tese, com repercussão geral reconhecida, de que "é prescritível a pretensão de ressarcimento ao erário fundada em decisão de Tribunal de Contas" (Tema 899) .
Concorda-se com a proposta sugerida, merecendo apenas um detalhamento mais preciso acerca da análise de prescrição da pretensão ressarcitória e punitiva a cargo do Tribunal.
Em relação à prescrição, o Supremo Tribunal Federal - STF, no Recurso Extraordinário  RE 636.886, fixou a tese, com repercussão geral reconhecida, de que "é prescritível a pretensão de ressarcimento ao erário fundada em decisão de Tribunal de Contas" (Tema 899) . Posteriormente, o próprio TCU regulamentou o assunto por meio da Resolução TCU 344, de 11/10/2022, publicada em 21/10/2022, à luz do disposto na Lei 9.873/1999, estabelecendo que "prescrevem em cinco anos as pretensões punitiva e de ressarcimento" nos processos de controle externo, conforme o art. 2º, da referida norma.
	Quanto ao termo inicial da contagem do prazo prescricional, o art. 4º prevê o seguinte:
Art. 4° O prazo de prescrição será contado:
I - da data em que as contas deveriam ter sido prestadas, no caso de omissão de prestação de contas;
II - da data da apresentação da prestação de contas ao órgão competente para a sua análise inicial;
III - do recebimento da denúncia ou da representação pelo Tribunal ou pelos órgãos de controle interno, quanto às apurações decorrentes de processos dessa natureza;
IV - da data do conhecimento da irregularidade ou do dano, quando constatados em fiscalização realizada pelo Tribunal, pelos órgãos de controle interno ou pelo próprio órgão ou entidade da Administração Pública onde ocorrer a irregularidade;
V - do dia em que tiver cessado a permanência ou a continuidade, no caso de irregularidade permanente ou continuada.
No que se refere às causas de interrupção da prescrição, o art. 5º dispõe:
Art. 5º A prescrição se interrompe:
I - pela notificação, oitiva, citação ou audiência do responsável, inclusive por edital;
II - por qualquer ato inequívoco de apuração do fato;
III - por qualquer ato inequívoco de tentativa de solução conciliatória;
IV - pela decisão condenatória recorrível.
§ 1° A prescrição pode se interromper mais de uma vez por causas distintas ou por uma mesma causa desde que, por sua natureza, seja repetível no curso do processo.
§ 2° Interrompida a prescrição, começa a correr novo prazo a partir do ato interruptivo.
§ 3º Não interrompem a prescrição o pedido e concessão de vista dos autos, emissão de certidões, prestação de informações, juntada de procuração ou subestabelecimento e outros atos de instrução processual de mero seguimento do curso das apurações.
No caso concreto, o termo inicial da contagem do prazo prescricional ocorreu em 27/4/2009, data em que a prestação de contas do ajuste foi apresentada (art. 4°, inciso II - peça 36) .
Ademais, verificam-se, nos presentes autos, os seguintes eventos processuais interruptivos da prescrição, ocorridos tanto na fase interna, quanto na fase externa desta TCE:
fase interna:
Parecer Financeiro 117/2015, de 9/6/2015 (peça 48) , em que se apurou o prejuízo decorrente das irregularidades identificadas;
Notificação ao responsável Olavo Bilac Pinto Neto, mediante ofício de peça 74, recebido em 28/10/2016 (peça 78) ;
Notificação ao responsável Paulo Kleber Duarte Pereira, mediante ofício de peça 75, recebido em 28/10/2016 (peça 80) ;
Notificação ao responsável Alberto Duque Portugal, mediante ofício de peça 76, recebido em 28/10/2016 (peça 79) ;
Relatório de Tomada de Contas Especial 3/2018, de 10/7/2018 (peça 209) ;
Relatório de Auditoria 1532/2021, de 27/8/2021 (peça 212) ;
fase externa:
Data de autuação da tomada de contas especial pela SecexTCE: 24/9/2021.
Ao se analisar o termo inicial da contagem do prazo de prescrição, bem como a sequência de eventos processuais indicados no item anterior, os quais têm o condão de interromper a fluência do prazo prescricional, nos termos do art. 5º, da Resolução TCU 344/2022, conclui-se que houve o transcurso do prazo de 5 (cinco) anos entre a data de apresentação da prestação de contas ao órgão competente para a sua análise inicial (27/4/2009 - peça 36) , e a emissão do Parecer Financeiro 117/2015, de 9/6/2015 (peça 48) . Portanto, levandose em consideração o entendimento do STF acima mencionado, bem como a vigente regulamentação do Tribunal, ocorreu, nos autos, a prescrição da pretensão ressarcitória e sancionatória para o TCU.
Dessa forma, acolhe-se a proposta de arquivamento na instrução precedente.
4.	O dirigente da unidade técnica se manifestou de acordo com a proposta dos pareceres anteriores (peça 220) . Já o representante do MPTCU, Subprocurador-Geral Dr. Paulo Bugarin, discordou por entender que não houve prescrição, nos seguintes termos (peça 221) :
	Trata-se de tomada de contas especial instaurada pela Secretaria-Executiva do Ministério da Ciência, Tecnologia e Inovações (SE/MCTI) , em que foram arrolados como responsáveis os Srs. Olavo Bilac Pinto Neto, Paulo Kleber Duarte Pereira e Alberto Duque Portugal, em razão da não comprovação da regular aplicação dos recursos repassados pela União por meio do Convênio 01.0160.00/2005 (peça 19) , firmado entre o Ministério da Ciência e Tecnologia, Inovações e Comunicações e a Secretaria de Ciência, Tecnologia e Ensino Superior de Minas Gerais - SESTEC/MG, cujo objeto envolvia a Implantação de Centros Vocacionais Tecnológicos de Minas Gerais - Fase II.
Preliminarmente, o Sr. auditor instrutor (peça 218) entendeu que não houve o transcurso de mais de dez anos entre a apresentação da prestação de contas 27/4/2009 e a notificação dos responsáveis, em 28/10/2016.
Por outro lado, ao considerar a jurisprudência do STF relacionada ao tema, concluiu que houve o transcurso de mais de cinco anos entre a apresentação da prestação de contas e as notificações dos responsáveis na fase interna desta TCE, as quais foram concretizadas a partir de 24/10/2016.
A análise considerou apenas como causa interruptiva da prescrição a notificação pessoal dos responsáveis, por isso não entendeu como evento interruptivo o Ofício encaminhado à SESTEC/MG, em 14/2/2014.
Com isso, propôs o arquivamento dos autos sem julgamento do mérito, com fundamento no art. 212 do Regimento Interno-TCU.
O Sr. Diretor, por sua vez, tomando por base a recente regulamentação concretizada com a publicação da Resolução-TCU 344/2022, também se manifestou pelo arquivamento da presente TCE. Em sua manifestação entendeu que houve o transcurso de mais de cinco anos entre a data de apresentação da prestação de contas em 27/4/2009 (peça 36) e a primeira movimentação documentada dos autos, com a emissão do Parecer Financeiro 117/2015 em 9/6/2015 (peça 48) .
Com base nesses marcos temporais, portanto, a unidade técnica propõe que seja reconhecida a prescrição das pretensões ressarcitória e sancionatória do TCU, com o respectivo arquivamento da presente TCE.
Em que pese isso, entendo que há informações nos autos que sugerem a inocorrência dessa prescrição. No Parecer Técnico 20/2015 podemos identificar diferentes trâmites processuais (peça 47, p. 16-18) .
Nesse parecer, por exemplo, há registros da realização pelo órgão repassador de mais de uma visita técnica, bem como de envio de comunicações ao órgão convenente, eventos que devem ser considerados como causas interruptivas, tendo em conta a hipótese prevista no inciso II do art. 5º da Resolução-TCU 344/2022, a saber:
visita "in loco" realizada entre 29/3 e 1º/4/2010 (peça 47, p. 16) ;
visitas "in loco" (4 visitas) realizadas entre 6/12 e 9/12/2010 (peça 47, p. 16) ;
visita "in loco" realizada entre 9/12 e 13/12/2013 (peça 47, p. 17) ;
Relatório de Visita Técnica 002/2014/SECIS/CGAP/GTPC, de 10/1/2014 (peça 47, p. 17) ;
Ofício 48/2014/CGPA/SECIS/MCTI, de 14/2/2014, em que houve a solicitação de documentação complementar (peça 47, p. 18) ;
nova visita "in loco" realizada entre 6/4 e 12/4/2014 (peça 47, p. 18) ;
Relatório de Visita Técnica 11/2014, de 18/8/2014 (peça 47, p. 18) ;
Ofício 196/2014/SECIS/MCTI, de 25/9/2014, em que houve a solicitação de documentação complementar 25/9/2014 (peça 47, p. 18) ; 
Ofício SECTES 421/2014, de 5/12/2014 (peça 47, p. 19) ; 
Parecer Financeiro 117/2015, de 9/6/2015 (peça 48) ;
Ofício 312/2015-CGRL, notificando a SETES/MG, de 9/6/2015 (peça 49) ;
Parecer Financeiro 224/2015, de 20/10/2015 (peça 60) ;
Parecer Financeiro 45/2016, de 14/3/2016 (peça 64) ;
Ofício 145/2016-CGRL, de 15/4/2016 (peça 67) ;
Nota Técnica 12/2016, de 18/7/2016 (peça 69) ;
Parecer Financeiro 149/2016, de 11/8/2016 (peça 70) ;
Parecer Financeiro 191/2016, de 24/10/2016 (peça 73) ;
Notificação do Sr. Olavo Bilac Pinto Neto, Ofício 41293/2016, de 24/10/2016 (peça 74) ;
Notificação do Sr. Kleber Duarte Pereira, Ofício 41382/2016, de 24/10/2016 (peça 75) ;
Notificação do Sr. Alberto Duque Portugal, Ofício 41383/2016, de 24/10/2016 (peça 76) ;
Autuação do processo de TCE em 29/11/2017 (peça 209, p. 2) 
Nota Informativa 1773/2018/SEI/MCTIC, de 25/6/2018 (peça 200) ;
Relatório de TCE Complementar 3/2018, de 10/7/2018 (peça 209) 
Ofício 27847/2018/SEI-MCTIC, de 16/7/2018 (peça 206) ;
Ofício 12307/2021/DG/SFC/CGU, de 18/6/2021 (peça 207) ;
Parecer do Dirigente do Controle Interno, de 20/9/2021 (peça 214) ;
Autuação da TCE no TCU, em 24/9/2021.
Cabe ressaltar que parte desses trâmites já constavam da instrução técnica de peça 219. Com base nesses eventos, não vislumbro a ocorrência da prescrição quinquenal, como defendido pela unidade técnica, nem a intercorrente.
Cabe anotar que provavelmente não foram citados e/ou relacionados todos os trâmites processuais do caso. Nas situações em que essas informações forem incompletas é recomendável a solicitação de dados complementares ao órgão instaurador da TCE.
Em vista do exposto, data vênia do encaminhamento sugerido pela unidade técnica, este representante do MPTCU manifesta-se pelo retorno dos autos à SecexTCE, com vistas a dar continuidade às apurações, com a citação dos responsáveis arrolados.
É o relatório.

não há.

Subprocurador-Geral Paulo Soares Bugarin.

TOMADA DE CONTAS ESPECIAL. CONVÊNIO. MCTI. SECRETARIA DE CIÊNCIA, TECNOLOGIA E ENSINO SUPERIOR DE MINAS GERAIS (SESTEC/MG). IMPLANTAÇÃO DE CENTROS VOCACIONAIS. NÃO COMPROVAÇÃO DA REGULAR APLICAÇÃO DA TOTALIDADE DOS RECURSOS. PREJUÍZO À AMPLA DEFESA. PRESCRIÇÃO INTERCORRENTE NA FASE INTERNA. ARQUIVAMENTO.

TOMADA DE CONTAS ESPECIAL (TCE)

Unidade de Auditoria Especializada em Tomada de Contas Especial (AudTCE).

Cuidam os autos de Tomada de Contas Especial (TCE) instaurada pela SecretariaExecutiva do Ministério da Ciência, Tecnologia e Inovações (MCTI) em desfavor de Olavo Bilac Pinto Neto, Paulo Kleber Duarte Pereira e Alberto Duque Portugal, em razão da não comprovação da regular aplicação dos recursos repassados pela União por meio do Convênio 01.0160.00/2005 (Siafi 530534) , firmado entre aquela pasta e a Secretaria de Ciência, Tecnologia e Ensino Superior de Minas Gerais (Sestec/MG) , que tinha por objeto a "implantação dos centros vocacionais tecnológicos de Minas Gerais - Fase II". O projeto previa a promoção de cursos de formações específicas e ensino a distância para capacitar os usuários para o mercado de trabalho.
O ajuste foi firmado pelo valor total de R$ 34.030.000,00, dos quais R$ 21.510.000,00 a cargo da concedente e R$ 12.520.000,00 aplicados como contrapartida. O convênio esteve vigente entre 24/11/2005 e 28/2/2009 e o valor total acordado foi repassado pela união. As contas foram prestadas dentro do prazo, em 27/4/2009 (peças 19, 26, 29, 34 e 35) .
Quando da avaliação, o MCTI, por meio do Parecer Técnico 20/2015/SECIS/CGAP/GTPC, concluiu que a execução física do objeto do convênio havia sido cumprida com ressalvas, tendo sido alcançados os objetivos previstos (peça 47) . Na sequência, o Parecer Financeiro 117/2015 sugeriu a devolução aos cofres da União dos valores que não puderam ser atestados como regularmente utilizados, bem como solicitou a apresentação de novos documentos (peça 48) .
Em 29/11/2017, diante da não devolução dos recursos e da insuficiência da documentação apresentada, foi autuada a presente TCE. Na fase interna, o tomador de contas concluiu que o prejuízo importaria no valor original de R$ 7.339.289,28, imputando-se a responsabilidade a Olavo Bilac Pinto Neto, ex-secretário de Estado de Ciência, Tecnologia e Ensino Superior, no período de 3/1/2003 a 31/3/2006, a Paulo Kleber Duarte Pereira, ex-secretário no período de 31/3/2006 a 31/12/2006, e a Alberto Duque Portugal, ex-secretário no período de 2/1/2007 a 31/10/2010, todos na condição de gestores dos recursos (peça 209) . Inicialmente, incluiu-se também o Governador de Estado à época, mas seu nome foi excluído posteriormente.
O posicionamento foi seguido pela Controladoria-Geral da União, consoante Certificado de Auditoria e o Parecer do Dirigente do Órgão de Controle Interno, tendo o então Ministro de Estado tomado ciência das conclusões (peças 212 a 215) .
No âmbito desta Casa, o auditor da então Secretaria de Controle Externo de Tomada de Contas Especial concluiu que houve o transcurso de mais de cinco anos entre a apresentação da prestação de contas, em 27/4/2009 (peça 36) , e as notificações dos responsáveis na fase interna desta TCE, em 28/10/2016 (peças 74 a 76) . Com isso, propôs o arquivamento dos autos sem julgamento do mérito, com fundamento no art. 212 do Regimento Interno-TCU. No caso, o auditor defendeu sua proposta com base na jurisprudência do STF relacionada ao tema, em especial no Recurso Extraordinário - RE 636.886, considerando uma prescrição quinquenal.
O diretor da unidade também se manifestou pelo arquivamento da presente TCE, mas fundamentou sua análise na Resolução-TCU 344/2022, publicada no intervalo de tempo entre as duas manifestações técnicas. Ele entendeu que houve o transcurso de mais de cinco anos entre a data de apresentação da prestação de contas em 27/4/2009 e a primeira movimentação processual ocorrida na fase interna e documentada nestes autos, qual seja, a emissão do Parecer Financeiro 117/2015, em 9/6/2015 (peça 48) . Nessa data teria ocorrido a interrupção do prazo prescricional, nos termos do art. 4º da nova Resolução do TCU.
Desse modo, com base nos citados marcos temporais, a unidade técnica propõe que seja reconhecida a prescrição das pretensões ressarcitória e sancionatória do TCU, com o respectivo arquivamento da presente TCE.
O Ministério Público junto ao TCU (MPTCU) , representado nos autos pelo Subprocurador-Geral Dr. Paulo Bugarin, discordou da proposta, por entender que há nos autos informações que sugerem a inocorrência da prescrição. A Procuradoria de Contas cita o Parecer Técnico 20/2015/SECIS/CGAP/GTPC, juntado à peça 47, que menciona a ocorrência de diferentes trâmites processuais na fase interna, a exemplo de visitas realizadas in-loco, entre 2010 e 2013, e do envio de comunicações diversas.
Dentre outros marcos listados à peça 221, o MPTCU cita os seguintes eventos:
visita "in loco" realizada entre 29/3 e 1º/4/2010 (peça 47, p. 16) ;
visitas "in loco" (4 visitas) realizadas entre 6/12 e 9/12/2010 (peça 47, p. 16) ;
visita "in loco" realizada entre 9/12 e 13/12/2013 (peça 47, p. 17) ;
Relatório de Visita Técnica 002/2014/SECIS/CGAP/GTPC, de 10/1/2014 (peça 47, p. 17) ;
Ofício 48/2014/CGPA/SECIS/MCTI, de 14/2/2014, em que houve a solicitação de documentação complementar (peça 47, p. 18) ;
nova visita "in loco" realizada entre 6/4 e 12/4/2014 (peça 47, p. 18) ;
Relatório de Visita Técnica 11/2014, de 18/8/2014 (peça 47, p. 18) ;
Ofício 196/2014/SECIS/MCTI, de 25/9/2014, em que houve a solicitação de documentação complementar 25/9/2014 (peça 47, p. 18) ; 
Ofício SECTES 421/2014, de 5/12/2014 (peça 47, p. 19) ; 
Parecer Financeiro 117/2015, de 9/6/2015 (peça 48) ;
 (...) 
Ao fim, o representante do MPTCU argumenta que tais eventos devem ser considerados como causas interruptivas, tendo em conta a hipótese prevista no inciso II do art. 5º da Resolução-TCU 344/2022 e manifesta-se pelo retorno dos autos à SecexTCE, com vistas a dar continuidade às apurações, incluindo a citação dos responsáveis arrolados.
II
Feito esse breve resumo dos autos, passo a decidir. 
De pronto, esclareço que, assim como a unidade técnica, entendo que se operou a prescrição da pretensão punitiva e de ressarcimento no presente processo. Discordo, contudo, da análise realizada.
Conforme determina o art. 5º, inciso II, da Resolução-TCU 344/2022, a prescrição é interrompida por qualquer ato inequívoco de apuração dos fatos:
Art. 5º A prescrição se interrompe:
I - pela notificação, oitiva, citação ou audiência do responsável, inclusive por edital;
II - por qualquer ato inequívoco de apuração do fato;
III - por qualquer ato inequívoco de tentativa de solução conciliatória;
IV - pela decisão condenatória recorrível.
 (grifos acrescidos) 
Nesses termos, diferente do que propôs a SecexTCE, devem ser consideradas as causas interruptivas citadas pelo Subprocurador-Geral, a exemplo das visitas in-loco e das comunicações que solicitavam a complementação dos documentos entregues para prestação de contas.
Ainda que tais documentos não tenham sido todos anexados a este processo (muitos são apenas mencionados nos relatórios mais recentes) , tais peças poderiam ser obtidas por diligência, de modo que a ausência física não impede que sejam consideradas na avaliação de uma eventual prescrição.
Todavia, observo que entre as visitas realizadas in loco em dezembro/2010 (6/12 e 9/12/2010) e aquela realizada em dezembro/2013 (9/12 e 13/12/2013 ) houve o transcurso do prazo de três anos, sem o registro de qualquer outra movimentação processual entre elas, caracterizando a prescrição intercorrente, citada pelo art. 8º da Resolução-TCU 344/2022:
Art. 8º Incide a prescrição intercorrente se o processo ficar paralisado por mais de três anos, pendente de julgamento ou despacho, sem prejuízo da responsabilidade funcional decorrente da paralisação, se for o caso.
Por esta razão, nos termos do art. 11 do citado normativo, proponho arquivar o presente processo, sem julgamento do mérito.
Art. 11. Reconhecida pelo Tribunal a prescrição da pretensão punitiva e da pretensão ressarcitória em relação à totalidade das irregularidades, o processo deverá ser arquivado, ressalvada a hipótese do art. 12.
Ressalvo que é possível que tenha sim havido outro ato interruptivo entre tais visitas in loco e que tal ato não tenha sido juntado a este processo. Contudo, deixo de propor a realização de diligência por entender que haveria prejuízo à ampla defesa e ao contraditório no caso da continuidade das apurações, em razão do longo decurso de tempo já transcorrido desde que as contas foram prestadas.
Relembro que a prestação de contas foi feita, tempestivamente, em 27/4/2009 e que os três responsáveis apontados foram notificados pelo órgão repassador dos recursos, de forma pessoal, somente em 2016. Todas as demais comunicações trocadas foram direcionadas à Secretaria Estadual e aos novos secretários da pasta.
No caso do Sr. Olavo Bilac Pinto Neto, por exemplo, o potencial prejuízo à ampla defesa seria ainda maior, pois o gestor deixou o cargo em 2006, há mais de dezesseis anos. O último dos três a assumir a função, o Sr. Alberto Duque Portugal, deixou a Secretaria em 2010. E o Sr. Paulo Kleber Duarte Pereira ficou no cargo por apenas nove meses, no ano de 2006. Seriam no mínimo quatorze anos entre o fim do convênio e a citação no âmbito desta Casa.
Além disso, nenhuma análise mais profunda das eventuais responsabilidades foi feita na fase interna. Tanto o órgão repassador como o de Controle Interno se limitaram a apontar os três secretários estaduais que estavam no cargo à época, o que tem sido questionado com frequência nesta Corte de Contas. 
Ademais, as ressalvas apontadas tratavam de falhas bem específicas, tais como a ausência de comprovação dos cursos aplicados por meio de listas de presença e certificados emitidos. Considerando que havia 43 Centros Vocacionais e 162 Telecentros espalhados por todo o Estado, não seria exigível dos Secretários Estaduais que tivessem esse nível de controle de cada curso aplicado.
Por fim, não se pode dizer que esses três gestores tenham dado causa à demora da apuração na fase interna. Como dito, a título de exemplo, houve um intervalo de três anos entre as primeiras visitas, feitas em 2010, e a próxima vistoria, ocorrida somente em 2013. Além disso, a TCE foi devolvida pelo órgão de controle interno ao órgão repassador para correções em duas oportunidades.
Nesse cenário, posiciono-me acompanhar a proposta da SecexTCE de arquivar os presentes autos, sem julgamento do mérito, ainda que por diferentes motivos, conforme exposto.

	Diante do exposto, voto para que seja adotada a minuta de deliberação que ora trago ao exame deste Colegiado.
TCU, Sala das Sessões, em 28 de fevereiro de 2023.
Ministro VITAL DO RÊGO 
Relator